臺灣臺南地方法院民事判決　　　　　　　100年度訴字第925號
原　　　告　楊牡丹
訴訟代理人　宋金比律師
被　　　告　陳麗玉
　　　　　　黃正宏
　　　　　　黃湘淇
前三人共同
兼訴訟代理
人　　　　　黃中郁
上列當事人間請求遷讓房屋等事件，經本院於民國100年8月17日
言詞辯論終結，判決如下：
    主  文
被告應自坐落臺南市○區○○段一一二九之００二四地號土地上
之一一０四建號即門牌號碼臺南市○區○○里○○○街一一七巷
四０號之房屋遷出，並騰空返還原告。
前項返還房屋之履行期間為個月。
訴訟費用新臺幣伍萬玖仟柒佰零柒元由被告連帶負擔。
本判決於原告以新臺幣壹佰玖拾柒萬元供擔保後，得假執行。
    事實及理由
一、按訴狀送達後，原告不得將原訴變更或追加他訴；但擴張或
    減縮應受判決事項之聲明者，不在此限，民事訴訟法第 255
    條第1項第3款定有明文。本件原告原聲明請求被告應將坐落
    於臺南市○區○○段1129-24 地號土地上，門牌號碼為臺南
    市○區○○里○○○街117 巷40號之房屋（下稱系爭不動產
    ）遷讓交還原告，並請求被告應連帶給付原告新臺幣（下同
    ）5,642元，及自民國（下同）100年7月1日起至返還房屋之
    日止，按月連帶給付原告7,053 元。嗣於訴訟中，原告撤回
    金錢部分之請求，核為縮減應受判決事項之聲明，應予准許
    ，合先敘明。
二、本件原告起訴主張：
  (一)按原告於100年5月31日買受臺灣臺南地方法院民事執行處99
    年度司執字第94588 號拍賣程序所拍賣之抵押物，即系爭不
    動產，且法院已於100 年6月7日發給原告系爭不動產之權利
    移轉證書，原告並於100年6月21日向地政事務所辦理所有權
    登記。
  (二)又系爭不動產於拍賣時，因拍賣公告就系爭不動產之使用情
    形記載「本院會同鑑價時，屋內明顯有人居住，依鑑價報告
    所載本件增建部分尚未完工，而依台南市政府警察局第五分
    局函稱第三人黃中郁稱建物是其與債務人自行居使用等語，
    應買人請自行查證，拍定後不點交」，故原告於拍得系爭不
    動產後，曾數次催請被告遷出系爭不動產，惟仍無結果。
  (三)按原告係於100年5月31日經公開拍賣程序，拍定系爭不動產
    ，並經法院於100 年6月7日發給不動產權利移轉證書，依強
    制執行法第98條第1項規定，原告於100年6月7日取得系爭不
    動產權利移轉證書之時起，即已取得系爭不動產之所有權，
    即為系爭不動產之所有權人，原告並於100年6月21日辦理所
    有權移轉登記完畢。被告黃正宏、黃湘淇為被告陳麗玉、黃
    中郁之成年子女，係基於自己占有之意思而使用，非為其他
    被告之占有輔助人，被告等人現仍居住於系爭不動產內，則
    被告等人自係無權占有使用原告所有之系爭不動產，為此，
    原告自得依民法第767 條之規定，請求被告等人返還系爭不
    動產。
  (四)綜上，原告爰依民法第767 條基於所有物返還請求權之法律
    關係，請求被告等人交還系爭不動產等語。
  (五)並聲明：除假執行供擔保金額及履行期間餘如主文所示。
三、被告辯以：
  (一)被告黃湘淇現於台北中華電信工作，其有個人物品放在系爭
    房屋內；被告黃正宏有時會回系爭房屋居住，其亦有個人物
    品放在系爭房屋內。被告黃中郁現與前妻即被告陳麗玉共同
    居住於系爭房屋，因被告陳麗玉遭受雇之億儕公司詐騙，而
    簽立本票致積欠銀行債務。系爭房屋原為被告黃中郁所有，
    被告黃中郁僅係將系爭房屋寄名予被告陳麗玉，嗣後，被告
    黃中郁、陳麗玉二人又以贈與方式，將系爭不動產登記予被
    告黃中郁，惟遭法院撤銷該贈與，而回復予被告陳麗玉之名
    義。
  (二)被告黃中郁並非無權占有系爭房屋，法院原先之判決存有錯
    誤，且法院並未尊重被告黃中郁與債權人間之糾紛，且未將
    之記載於拍賣公告；被告黃中郁並非債務人，亦未將系爭房
    屋供作債務擔保，法院自不得拍賣系爭房屋，而原告亦不得
    對被告黃中郁強制執行等語。
  (三)並聲明：1.原告之訴駁回。2.訴訟費用由原告負擔。
四、得心證之理由：
    本件原告主張其於拍賣程序中拍得系爭不動產，經法院發予
    權利移轉證書後，即取得系爭不動產之所有權，惟被告等仍
    居住於系爭房屋內，致原告無法使用房屋，並提出之不動產
    權利移轉證書、土地及建物登記第二類謄本、土地及建物所
    有權狀等件為證。被告等對於其等占用系爭房屋及原告為拍
    定人之事實不爭執，惟否認無占用之權源，並辯稱系爭不動
    本為被告所有，且其並未將系爭不動產供作擔保，法院自不
    得對系爭不動產為強制執行，是厥本件爭點者應為：
    一系爭不動產之原所有權人為何人？二原告得否主張所有物
    返還請求權？(一)系爭不動產之原所有權人為何人？
   1、按不動產物權經登記者，推定登記權利人適法有此權利。
      因信賴不動產登記之善意第三人，已依法律行為為物權變
      動之登記者，其變動之效力，不因原登記物權之不實而受
      影響。民法第759條之1定有明文。其立法意旨係以「登記
      」與「占有」同為物權公示方法之一，民法就占有既於第
      943 條設有權利推定效力之規定，登記自亦應有此種效力
      ，爰仿德國民法第891條、瑞士民法第937條第1 項規定，
      增訂第1 項，以期周延。又此項登記之推定力，乃為登記
      名義人除不得援以對抗其直接前手之真正權利人外，得對
      其他任何人主張之。為貫徹登記之效力，此項推定力，應
      依法定程序塗銷登記，始得推翻。又不動產物權之登記所
      表彰之物權如與實際狀態不一致，為確保善意第三人之權
      益，以維護交易安全，爰依最高法院40年台上字第1892號
      判例及參照德國、瑞士民法前揭法條增訂第2 項。是從上
      揭法條增訂之立法理由，可知只需於地政機關登記為不動
      產所有權人者，即推定登記權利適法有所有權。
   2、被告黃中郁辯稱系爭不動產為其所有，其僅係將系爭不動
      產寄名予被告陳麗玉云云。經查，於本院99年度司執字第
      94588 號給付票款強制執行事件中，系爭不動產於執行時
      係登記被告陳麗玉為所有權人，而被告陳麗玉亦為該執行
      事件中之債務人，業經本院依職權調閱本院99年度司執字
      第94588 號卷核閱無誤，是本院民事執行處對登記為被告
      陳麗玉所有之系爭不動產強制執行，自非違法執行，至系
      爭動產有無提供擔保，僅債權人得否行使抵押權優先受償
      ，尚難執之拒絕執行，又被告黃中郁主張其為系爭不動產
      之原所有權人云云。惟查，被告黃中郁就系爭不動產係寄
      名予被告陳麗玉一事，並未舉證以實其說，是被告黃中郁
      是否確為系爭不動產之原所有權人，顯有疑問。退步言之
      ，縱認被告黃中郁所辯屬實，然本件原告為上開執行事件
      系爭不動產之拍定人，其就被告黃中郁、陳麗玉間究為如
      何約定等情，自難予以窺知，原告僅為善意之第三人。按
      被告陳麗玉既登記為系爭不動產之所有權人，依前揭法條
      及立法理由可知，原告自可善意取得系爭不動產所有權，
      縱被告黃中郁、陳麗玉間確有借名登記存在之事實，惟此
      亦僅係被告黃中郁、陳麗玉間之內部關係，自不得執以對
      抗善意之第三人即本件原告，是被告黃中郁抗辯其為系爭
      不動產之所有權人，並非無權占有系爭不動產等語，自無
      可採。
   3、雖被告抗辯被告陳麗玉係遭詐騙，致積欠銀行債務云云。
      按執行名義無確定判決判決同一之效力者，於執行名義成
      立前，如有債權不成立或消滅或妨礙債權人請求之事由發
      生，債務人亦得於強制執行程序終結前提起異議之訴，強
      制執行法第14條第2 項定有明文。又強制執行法第14條規
      定債務人異議之訴，乃指債務人請求確定執行名義上之實
      體請求權與債權人現在之實體上之權利狀態不符，以判決
      排除執行名義之執行力為目的之訴訟（最高法院93年度台
      上字第1576號裁判參照）。經查，本院99年度司執字第
      94588 號給付票款強制執行事件，債權人固係以本票裁定
      此一無確定判決同一效力之執行名義為強制執行，被告陳
      麗玉若有遭詐欺簽立本票之情事，其自應依強制執行法第
      14 條第2項規定提起債務人異議之訴以資救濟，惟其於上
      開執行程序終結前始終未為提起，準此，自難認被告所辯
      有何得以排除強制執行之效力。又上開執行程序既已終結
      ，則被告上開抗辯，自與本件原告請求被告等人返還系爭
      不動產等情無涉，被告上開抗辯，要無可採。
   4、被告另抗辯法院並未尊重其與債權人間之糾紛，且未將之
      載明於拍賣公告，致原告因此買得系爭不動產云云。按拍
      賣不動產，應由執行法院先期公告。前項公告，應載明左
      列事項：一不動產之所在地、種類、實際狀況、占有使用
      情形及其應記明之事項。強制執行法第81條第1項、第2項
      第1 款定有明文。又執行法院雖應於拍賣公告中載明查封
      土地之坐落地號、地上物及第三人占有之實際狀況，然拍
      賣公告之內容，乃依查封筆錄而來。本件執行人員既無從
      於查封當時調查得知系爭土地有第三人占用之情形，則日
      後拍賣公告之內容，無該事項之記載，為理所當然，亦不
      能因此即謂執行人員有何過失（最高法院81年度台上字第
      278號裁判參照）。經查，於本院99年度司執字第94588號
      給付票款強制執行程序中，本院執行處曾於99年12月8 日
      、100年1月17日至系爭不動產處現場實施查封，惟因被告
      等人並未在場，則本院執行人員自無從知悉被告等人占有
      系爭不動產之法律上原因為何，致上開拍賣公告僅記載「
      應買人請自行查證，拍定後不點交」等語，此有查封筆錄
      及執行筆錄附於上開執行案件卷宗在卷可參。按被告等人
      既未於本院實施查封時到場陳述意見，而拍賣公告之內容
      亦僅係就查封筆錄而來，參諸前開最高法院裁判意旨，則
      本院執行處所為之拍賣公告，自無從就被告等人占有系爭
      不動產有何法律上之權源為相關之記載，準此，被告上開
      抗辯，亦難認有理。
   5、基上，就民法第759條之1規定之立法意旨觀之，不動產物
      權既經登記，堪認該項物權登記已生推定之公示效力，準
      此，系爭不動產於強制執行時，既登記被告陳麗玉為所有
      權人，則系爭不動產於實行強制執行前之所有權人，自為
      被告陳麗玉，要屬當然。
  (二)原告得否主張所有物返還請求權？
   1、按因繼承、強制執行、徵收或法院之判決，於登記前已取
      得不動產物權者，非經登記，不得處分其物權。又拍賣之
      不動產，買受人自領得執行法院所發給權利移轉證書之日
      起，取得該不動產所有權，債權人承受債務人之不動產者
      亦同，民法第759條、強制執行法第98條第1項分別定有明
      文。本件原告主張其因拍定而於100 年6月7日領取本院民
      事執行處核發之系爭不動產之權利移轉證書之事實，業據
      提出所述相符之不動產權利移轉證書1 件，並經本院依職
      權調閱上開執行案件卷宗審閱無訛，揆諸前開法條說明，
      則原告於收受執行法院發給之權利移轉證書之日起，即取
      得系爭不動產之所有權，堪予認定。
   2、次按所有人對於無權占有或侵奪其所有物者，得請求返還
      之，民法第767 條前段定有明文；又所有人對於無權占有
      其物者，得請求返還之，此即所有物返還請求權，該請求
      權主體為所有人，相對人則為無權占有人，占有人若僅以
      非無權占有為抗辯者，占有人應就其取得占有，係有正當
      權源之事實證明之，如不能證明，則應認所有人之請求為
      有理由。經查，被告黃中郁主張其與被告陳麗玉就系爭不
      動產僅為寄名，其為系爭不動產所有權人一事，並未舉證
      以實其說。而原告於拍定系爭不動產，自執行法院取得不
      動產權利移轉證書後，即取得系爭不動產之所有權，已如
      前述。且被告陳麗玉為系爭強制執行事件之債務人，已因
      拍定而喪失占有之權源，另其餘被告為被告陳麗玉之前配
      偶及成年子女，復未舉證證明其對系爭不動產有何占用之
      權源，惟其現仍占有使用系爭不動產，則原告基於所有物
      返還請求權，請求被告等人交還系爭不動產，自屬有據。
五、綜上所述，原告就系爭不動產既已取得所有權，而被告等人
    對系爭不動產並無法律上得占有之權源，從而，原告基於所
    有物返還請求權之法律關係，訴請被告等人應自系爭不動產
    遷出，並騰空返還原告，洵屬正當，應予准許。原告另陳明
    願供擔保請准宣告假執行，核無不合，爰酌定相當擔保金額
    准許之。
六、按判決所命之給付，其性質非長期間不能履行，或斟酌被告
    之境況，兼顧原告之利益，法院得於判決內定相當之履行期
    間或命分期給付。經原告同意者，亦同，民事訴訟法第 396
    條第1項定有明文。查本判決第1項命被告返還房屋之給付，
    因系爭房屋現仍由被告等人居住使用中，本院考量遷讓房屋
    ，非立時可就，斟酌本件之實際情況，併兼顧原告之利益，
    爰酌定本件之履行期間為三個月。
七、末按法院為終局判決時，應依職權為訴訟費用之裁判，民事
    訴訟法第87 條第1項定有明文，爰確定被告等人應負擔之訴
    訟費用額（即裁判費59,707元）如主文第3項所示。
八、據上論結，本件原告之訴為有理由，依民事訴訟法第87條第
    1項、第78條、第85條第2項、第392條第2項、第396條第1項
    ，判決如主文。
中    華    民    國   100    年    8     月    31    日
                  民事第一庭    法  官  周素秋
以上正本係照原本作成。
如對本判決上訴，須於判決送達後20日內向本院提出上訴狀。
如委任律師提起上訴者，應一併繳納上訴審裁判費。
中    華    民    國   100    年    8     月    31    日
                                書記官  洪浩容